【裁判字號】    94,交訴,32
【裁判日期】    950622
【裁判案由】    業務過失致死
【裁判全文】
臺灣臺北地方法院刑事判決              94年度交訴字第32號
公  訴  人  臺灣臺北地方法院檢察署檢察官
被      告  甲○○
選任辯護人  謝志明律師
上列被告因業務過失致死案件，經檢察官聲請以簡易判決處刑（
93年度偵字第19084號），本院刑事庭認不宜以簡易判決處刑，
移由本院改依通常程序審理，茲判決如下：
    主  文
甲○○從事業務之人，因業務上之過失致人於死，處有期徒刑陸
月，如易科罰金，以參佰元折算壹日。
    事  實
一、甲○○係受僱於台北客運股份有限公司（下稱台北客運公司
    ），擔任營業大客車駕駛工作，為從事業務之人。其於民國
    93年10月25日下午5時40分許，駕駛705路、車牌號碼為FV－
    462號之營業大客車（下稱系爭大客車），沿台北市○○路
    由東往西方向行駛在內側第一車道上，行經同路段53號（起
    訴書載為35號）中油加油站前，適有行人唐建章本應注意如
    在1百公尺範圍內設有行人穿越道或人行天橋者，即禁止在
    該範圍之路段穿越道路，而其穿越點往東方向之52公尺處設
    有行人穿越道，竟疏未注意及此，逕沿前開路段，由北往南
    ，穿越桂林路之車道；而甲○○原應注意車前狀況，隨時採
    取必要之安全措施，依當時情況雖係雨天、夜間，惟有照明
    、柏油路面平坦又無障礙物，並無不能注意之情事，竟疏未
    注意前方正穿越桂林路之唐建章，見狀仍煞車不及，致系爭
    大客車之左前車頭碰撞唐建章身體，唐建章則倒地並受有顱
    骨骨折併顱內出血之傷害。嗣經員警據報到現場處理，甲○
    ○在場，並當場承認為肇事人，對於未發覺之罪向警察機關
    自首接受裁判，而唐建章經送台北市立和平醫院急救後，仍
    於93年10月25日晚間8時10分許不治死亡。
二、案經被害人唐建章之子丙○○告訴暨台北市政府警察局萬華
    分局報告台灣台北地方法院檢察署檢察官偵查聲請以簡易判
    決處刑，本院改依通常程序審理。
    理  由
一、訊據被告甲○○固供承於前揭時、地駕駛系爭大客車撞擊被
    害人唐建章而肇事等情不諱，惟矢口否認有何業務過失致死
    之犯行，辯稱：其行駛在內側第一車道，右前方第二車道上
    有1台218路公車，與其部分車身重疊，而擋住其視線，且被
    害人穿深色衣物、當時下雨視線不佳，其看到被害人時已煞
    車不及，並無過失云云。辯護人為被告利益辯護稱：台北市
    車輛行車事故鑑定覆議委員會鑑定覆議意見書認被害人由南
    向北行穿越馬路，其認定事實有誤，被害人出現在被告公車
    前時，僅距離約3公尺，煞車距離不足，已超出被告做安全
    反應之能力，被告對該事故之發生，無注意可能。經查：
（一）被告乃系爭大客車之駕駛，負責搭載乘客，為從事業務之
      人，其於前開時、地駕駛系爭大客車撞擊適穿越桂林路之
      被害人而肇事，被害人因而倒地並受有顱骨骨折併顱內出
      血之傷害，經送台北市立和平醫院急救後，仍於93年10月
      25日晚間8時10分許不治死亡等情，業據被告於警詢、偵
      查中及本院審理時自承在卷，並有台北市○○○○○道路
      交通事故現場圖、道路交通事故調查報告表、台北市政府
      警察局萬華分局交通分隊交通事故談話紀錄表、道路交通
      事故補充資料表、現場照片6張、台灣台北地方法院檢察
      署勘（相）驗筆錄、相驗屍體證明書、驗斷書、相驗照片
      35張在卷可憑（見偵卷第21頁至第25頁、第32頁至34頁、
      相卷第37頁、第42頁至68頁）。
（二）按設有行人穿越道、人行天橋或人行地下道時，必須經由
      行人穿越道、人行天橋或人行地下道穿越，不得在其1百
      公尺範圍內穿越道路，道路交通安全規則第134條第1款定
      有明文。而依卷附之台北市○○○○○道路交通事故現場
      圖所繪製事發當時系爭大客車停放之位置、被害人血跡分
      布位置，佐以證人即事發當時在上址中油加油站前目擊本
      案之乙○○於偵查中證稱：被害人自加油站的位置由北往
      南方向過馬路，218號公車先閃過被害人，然後就看到被
      告撞到被害人，被害人是慢慢走過馬路等語（見相卷第39
      頁背面、40頁），及被害人身體外觀之擦傷、骨折、淤青
      痕等多在身體左側，有台灣台北地方法院檢察署驗斷書足
      憑（見相卷第43頁以下），顯見被害人於前開肇事時間，
      乃係自上址中油加油站前沿桂林路由北往南，穿越桂林路
      之車道甚明。又被害人穿越前開道路之穿越點往東方向之
      52公尺處設有行人穿越道，有上開道路交通事故現場圖記
      載明確，則參諸前開規定，被害人自不得在前開肇事地點
      穿越道路無疑。被害人本應注意不得在前開禁止穿越道路
      之路段穿越道路，竟疏未注意及此，擅自穿越因而肇事，
      其對於前開肇事，當有過失至明。
（三）次按汽車行駛時，駕駛人應注意車前狀況，並隨時採取必
      要之安全措施，道路交通安全規則第94條第3項定有明文
      。查：
   1、被告雖以前開情詞辯稱：其行駛在內側第一車道，右前方
      第二車道上有1台218路公車，與其部分車身重疊，而擋住
      其視線，且被害人穿深色衣物、當時下雨視線不佳，其看
      到被害人時已煞車不及云云；然被告於警詢時供稱：當時
      因有風雨大視線不清楚，結果3公尺左右其忽然發現有位
      行人穿越馬路，其煞車來不及，車頭就撞上了，今天颱風
      天、天氣灰暗，行人身穿黑灰色上衣，所以不好辨認有行
      人要穿越馬路（見偵卷第7頁），細譯被告前開所述，被
      告係因颱風天風雨大視線不清楚，且被害人身穿暗色衣服
      不好辨認，始煞車不及，均未提及218公車擋住其視線之
      事；且其嗣於本院審理時改稱：看到行人時被害人確實離
      其車頭不到1公尺（見本院95年6月6日筆錄第6頁），則被
      告看到被害人時距其車頭係3公尺或不到1公尺，其前後供
      述不一；其於本院審理時另供稱：行人是走斜的過來（見
      同上筆錄第8頁），衡情倘被告看見被害人時已距其車頭
      甚近，被告如何可見被害人穿越馬路之狀況？則被告前開
      所辯其視線被218路公車擋住云云，是否屬實，容有疑義
      。
   2、而證人乙○○因已成為植物人並受禁治產宣告，無法到庭
      應訊，有本院94年度禁字第259號裁定可稽（見本院卷）
      ；其於偵查中雖證稱：「（問：有無看到705號公車有無
      閃避？）當時車旁邊還有一台公車，所以它無法閃避」（
      見相卷第39頁），惟被告於本院審理時已供稱：其有向右
      閃避（見94年6月7日筆錄第2頁），核與上開道路交通事
      故現場圖所繪系爭大客車向右斜、部分車身在第1、2車道
      之間等情相符，且證人乙○○亦證稱：當時有2台公車一
      前一後，前面一台218號公車已經閃過穿越馬路的老人，
      後面一台705號公車好像沒有看到就撞到（見相卷第39頁
      ），則證人乙○○目擊事發當時被告所駕駛705路公車與
      218路公車究係一前一後，或218路公車在705路公車旁邊
      ，其所述之真意為何，因證人乙○○無法到庭應訊而無法
      釐清，即難以證人乙○○之證詞而認被告之視線確遭218
      路公車擋住。
   3、又按汽車駕駛人行駛時，因雨霧致視線不清時，應減速慢
      行，作隨時停車之準備；汽車在雙向四車道行駛時，大型
      汽車除超越同一車道之前車或準備左轉彎外，均不得在內
      側車道行駛，道路交通安全規則第93條第1項第3款、第98
      條第1項第1款分別定有明文。本件肇事路段東向西劃設有
      3線車道、西向東劃設有2線車道，有上開道路交通事故現
      場圖足憑，被告亦自承：當時係颱風天、下雨視線不佳；
      其於本院審理時復供稱：其當時是要直行，原行駛在第2
      車道，218路公車原行駛在其右前方最外車道，通過加油
      站時218路公車變換車道至第2車道，其就開到內側第1車
      道，無欲左轉或超越前車之情況（見本院95年6月6日筆錄
      ）。則當時既係颱風天下雨、視線不清，被告更應注意車
      前狀況，並隨時採取必要之安全措施，且應減速慢行，作
      隨時停車之準備；而218路公車原即在被告所駕駛系爭大
      客車之右前方，已如前述，則218路公車變換至被告原行
      駛之第2車道時，依當時下雨視線已不清，被告此時即應
      減速禮讓218路公車先行，以免無法作隨時停車之準備，
      始得隨時採取必要之安全措施，而非驟然違規駛入內側第
      1車道；是縱如被告所述或辯護人為被告辯護所稱：被告
      行駛在內側第1車道，系爭大客車與第2車道之218路公車
      部分車身重疊擋住被告視線、煞車距離不足云云，亦係被
      告未能減速禮讓218路公車，俾得隨時採取必要之安全措
      施所致，自不能以被告上開違規行為導致其視線不佳、系
      爭大客車與被害人之間距離不足煞車停止，而認為被告無
      法避免此車禍之發生故無過失，此乃倒果為因之辯解。被
      告所辯及辯護人上開辯護意旨，應有誤會，不足為有利於
      被告之認定。
   4、再被告雖供稱：被害人係小跑步穿越桂林路馬路（見偵卷
      第5頁背面），惟依證人乙○○所述：被害人係正常腳步
      行走要穿越桂林路，他慢慢走等語（見偵卷第8頁背面、
      相卷第39頁背面），衡以證人乙○○僅偶然目擊事故發生
      ，當無虛偽陳述之必要，是應以證人乙○○所述被害人係
      正常腳步穿越馬路等語，較為可採，足見被害人並非如被
      告所述跑步穿越馬路，或突然自路邊衝出甚明。又依卷附
      之道路交通事故現場圖所載，被害人血跡乃分布在內側第
      一車道靠近雙黃線附近，且系爭大客係左車頭碰撞被害人
      ，亦有台北市政府警察局萬華分局交通分隊道路交通事故
      補充資料表、現場照片足憑（見偵卷第25頁、第33頁）；
      顯見事故發生時被害人已通過系爭大客車之右前車頭，被
      害人既以正常腳步穿越馬路而非突然出現，被告仍未能及
      時發現被害人斯時已違規穿越道路，且被告所辯煞車距離
      不足係其違規行為所造成，已如前述，顯見被告確未注意
      車前狀況而隨時採取必要之安全措施至明。
   5、而事故發生時雖係雨天、夜間，惟有照明、柏油路面平坦
      又無障礙物，有上開道路交通調查報告表在卷可稽（見偵
      卷第24頁），且本件肇事路段乃中油加油站前，或有人、
      車出入，被告既係705路之公車司機，而為從事業務之人
      ，對於該肇事路段之特殊之處，豈有不知之理？被告駕駛
      系爭大客車本即應注意車前狀況，隨時採取必要之安全措
      施，而依前述之當時情況，衡諸常情，雖係颱風天下雨，
      被告僅需多加注意減速慢行，又非不能注意，被害人雖有
      未行走行人穿越道之過失，惟倘若被告行車時確實警戒前
      方並與218路公車保持距離，以避免視線不佳，當於行近
      肇事處前即得發現被害人穿越道路之動態，且依證人乙○
      ○所述：218路公車已閃過被害人（見相卷第39頁），被
      告亦供稱：其撞到被害人時218路公車已經開到右前方很
      遠了（見本院95年6月6日筆錄第6頁），顯然被告於事發
      前，當可發現其車右前方之218路公車有於行進中閃躲之
      狀況，其既能察覺218路公車之動態，即非不能查知被害
      人在該處穿越道路，然其竟疏未注意該加油站前是否會有
      路人穿越道路之車前狀況，未能及時查知被害人之動態並
      採取必要安全措施，猶貿然前行而肇事，被告對本件事故
      之發生，具有未確實注意車前狀況之過失，殆無疑義，辯
      護人為被告辯護稱：被告對該事故之發生，無注意可能云
      云，不足採取。
   6、被害人於事發前貿然違規穿越道路，對本件事故之肇致同
      有過失，雖堪認定，但被告之過失責任未能因被害人與有
      過失而告解免。又被告因前揭肇事，致被害人倒地並受有
      顱骨骨折併顱內出血之傷害，且經送台北市立和平醫院急
      救後，仍於93年10 月25日晚間8時10分許不治死亡，已如
      前述，被告之過失行為與被害人之死亡結果間，具相當因
      果關係。
（四）台北市車輛行車事故鑑定覆議委員會亦同認被告有未注意
      車前狀況之過失足資參照，有該委員會鑑定覆議意見書附
      卷可參（見偵卷第71頁至第72頁）。辯護人雖稱：該委員
      會鑑定覆議意見書認被害人由南向北行穿越馬路，其認定
      事實有誤云云；惟上開鑑定覆議意見書係以被害人由北向
      南穿越道路為鑑定之事實乙節，由該鑑定覆議意見書肆、
      肇事經過，伍、肇事分析一、駕駛行為（三）、三、路權
      歸屬（二）等處可得而知；至該鑑定覆議意見書陸、其他
      ，雖載「唐建章家屬：....，死者由南向北穿越西向東車
      道...。鑑定會將死者南向北穿越誤為北向南」，而告訴
      人丙○○出具之刑事聲請覆議狀亦有此記載（見偵字第60
      、61頁），顯見上開鑑定覆議意見書陸、其他之記載，係
      單純引述被害人唐建章家屬所言，而非該委員會據以鑑定
      之事實，辯護人容有誤會。
（五）綜上所述，被告及辯護人前開所辯，均不足採信。本件事
      證明確，被告犯行堪予認定。
（六）又本件事證既已明確，辯護人另聲請將本案送警察大學鑑
      定，核無必要，附此敘明。
二、核被告所為，係犯刑法第276條第2項之業務過失致死罪。按
    刑法第62條所謂自首，祇以犯人在犯罪未發覺之前，向該管
    公務員申告犯罪事實，而受裁判為已足，因之，自首者於自
    首後，縱又為與自首時不相一致之陳述，甚至否認犯罪，仍
    不能動搖其自首效力（最高法院88年度台上字第877號判決
    意旨參照）；查前開肇事發生後，員警據報到現場處理，被
    告在場，並當場承認為肇事人，有台北市○○○○○道路交
    通事故肇事人自首情形紀錄表在卷可稽（見偵卷第27頁），
    顯見被告在其前開犯罪未經警察機關發覺之前，即已向處理
    員警坦承其為肇事者，申告車禍發生並已造成他人受傷之事
    實，而受裁判，經核已該當於自首之要件，至於被告嗣後於
    本院審理時否認有過失，參諸前開所述，尚無法動搖其自首
    之效力，當應依自首規定即刑法第62條前段予以減輕其刑。
    爰審酌被告身為705路之公車司機，為從事業務之人，對於
    道路交通安全規則之相關規定，當要比一般人更加熟稔並注
    意遵守，竟於前開時、地，未注意被害人穿越道路之車前狀
    況，隨時採取必要之安全措施，而撞擊被害人，致其倒地受
    有傷害，終因傷重不治死亡之犯罪手段、所受之損害、犯罪
    後仍然矢口否認有何過失，且至今仍未與被害人家屬和解，
    ，本應處以重刑，惟本院參酌前開肇事之起因，主要係被害
    人擅自穿越前開道路，亦即被害人應負該肇事之大部分過失
    責任等情狀，量處被告如主文所示之刑，並諭知易科罰金之
    折算標準。
據上論斷，應依刑事訴訟法第452條、第299條第1項前段、刑法
第276條第2項、第62條前段、第41條第1項前段、罰金罰鍰提高
標準條例第1條前段、第2條，判決如主文。
本案經檢察官黃于真到庭執行職務
中    華    民    國    95    年    6     月    22    日
                  刑事第七庭  審判長法  官  梁耀鑌
                                    法  官  蔡守訓
                                    法  官  蕭清清
以上正本證明與原本無異。
如不服本判決，應於判決送達後10日內，向本院提出上訴狀。
                                    書記官  劉麗英
中    華    民    國    95    年    6     月    27    日


司法院資訊處製作；財團法人民間司法改革基金會備份。
